臺灣高等法院高雄分院刑事判決　　　　 94年度上訴字第811號
上　訴　人
即　被　告　乙○○
指定辯護人　本院公設辯護人　李佩娟
上列上訴人因殺人未遂等案件，不服臺灣高雄地方法院93年度訴
緝字第226 號中華民國94年4月22日第一審判決（起訴案號：臺
灣高雄地方法院檢察署89年度偵字第18385 號），提起上訴，本
院判決如下：
    主  文
上訴駁回。
    事  實
一、乙○○於民國89年6 月28日凌晨搭乘由藍國富（業於92年1
    月1 日死亡，經臺灣高雄地方法院為不受理判決確定）駕駛
    之車牌號碼D9-0799 號自用小客車（為藍國富之母金寶珠所
    有），由高雄縣鳳山市往大寮鄉方向行駛，於同日上午5 時
    5 分許，行經高雄縣大寮鄉○○○路379 號「全國加油站」
    附近，適有由甲○○駕駛之車牌號碼ZB-1912 號自用小客車
    （登記名義人為甲○○之妻趙珠，實際管領使用人為甲○
    ○）同向行駛，二車因超車發生糾紛，藍國富乃超前將小客
    車停在甲○○小客車前方，而甲○○亦懷疑其所駕駛之小客
    車遭擦撞而停車（二車相距約10公尺），乙○○、藍國富、
    甲○○均下車，並互往對方方向行進，而在二車間發生口角
    爭執，過程中乙○○並以手推甲○○，雙方怒意更甚；藍國
    富見狀，乃返回其小客車，自後行李廂內取出其所有鋁棒1
    支，甲○○見狀即往其小客車方向跑，乙○○及藍國富自後
    追趕未及，乃於追趕至上開ZB-1912 號小客車時，為求洩忿
    ，共同基於毀損之犯意聯絡，由藍國富持鋁棒砸毀上開ZB-1
    912 號小客車前擋風玻璃1 面，足以生損害於甲○○。甲○
    ○見小客車前擋風玻璃遭砸毀，乃返回上開ZB-1912 號小客
    車處欲與乙○○、藍國富理論，乙○○、藍國富更為忿怒，
    竟另行起意，共同基於殺人之犯意聯絡，明知頭部、腹部為
    人體重要部位，持鋁棒猛力揮打，足以發生死亡結果，竟由
    藍國富持上開鋁棒、乙○○徒手自後追趕甲○○，乙○○先
    追及甲○○，即徒手毆打甲○○頭部等處，藍國富隨後亦趕
    上，藍國富即持上開鋁棒猛力毆打甲○○頭部，甲○○以左
    手抵擋，並欲搶下藍國富之鋁棒，惟未果，仍再遭藍國富以
    鋁棒毆打頭部、臉部、腹部等處，甲○○不支倒地後，，藍
    國富仍繼續以鋁棒毆打甲○○，後藍國富將鋁棒棄置地上，
    乙○○撿起鋁棒，原往上開D9-0799 號小客車走去，後再折
    回，以鋁棒朝已倒臥地上之甲○○繼續毆打甲○○頭部等處
    ，致甲○○因此受有頭部外傷、臉部裂傷、下頷骨骨折、左
    胸挫傷併第七至十共4 根肋骨骨折、腹部挫傷併脾臟血腫、
    左手尺骨骨折、右手第三掌骨骨折、右足脛骨及腓骨骨折、
    左足脛股骨折等傷害，乙○○、藍國富旋即駕車逃離現場。
    嗣經路人陳玫蒨及上開加油站員工黃嘉佑發現報警，經警將
    甲○○送往聖若瑟醫院急救，始未發生死亡結果；再經警方
    依車牌號碼循線查獲乙○○、藍國富，並自上開D9-0799 號
    小客車內扣得藍國富所有供砸毀及毆打用鋁棒1支 。
二、案經甲○○訴由高雄縣警察局林園分局報請臺灣高雄地方法
    院檢察署檢察官偵查起訴。
    理  由
一、程序部分─
  (一)上訴人即被告乙○○（以下簡稱被告）、公設辯護人及檢察
    官迄本院言詞辯論終結前，均未爭執共犯藍國富於警詢、偵
    訊中陳述之證據能力；且藍富國業於92年1 月1 日死亡，有
    臺灣高雄地方法院92年度訴緝字第20號刑事判決在卷可憑（
    見原審訴緝卷第56頁），本院已無從對其傳訊以進行交互詰
    問；又藍國富係於92年9 月1 日刑事訴訟法新制施行前，以
    犯罪嫌疑人或被告身分接受警詢、偵訊，其已依法定程序接
    受詢問之效力自不受影響；再者，藍國富於警詢、偵訊除陳
    述本件事實外，並不否認其曾持鋁棒毆擊告訴人甲○○，自
    具有可信之特別情況，並為證明本件犯罪事實存否所必要。
    是依刑事訴訟法第159 條之1 第2 項、第159 條之3 第1 款
    規定，共犯藍國富於警詢、偵訊中之陳述，自具證據能力。
  (二)被告、公設辯護人及檢察官迄本院言詞辯論終結前，均未爭
    執告訴人甲○○於偵訊、原審以告訴人身分所為未具結之陳
    述之證據能力；且甲○○業於94年4 月8 日原審、94年9 月
    2 日本院審理時均以證人身分接受交互詰問，對被告行使詰
    問、對質之權利並未剝奪；又甲○○係於92年9 月1 日刑事
    訴訟法新制施行前，以告訴人身分接受偵訊及原審訊問，其
    已依法定程序接受訊（詢）問之效力自不受影響。是本院參
    酌刑事訴訟法第159 條之5 第2 項規定，認甲○○於偵訊、
    原審以告訴人身分所為未具結之陳述，亦具證據能力。
  (三)證人黃嘉佑、陳玫蒨業於92年9 月1 日刑事訴訟法新制施行
    前，在原審以證人身分具結作證，其等已依法定程序接受訊
    問之效力自不受影響。至於其等於警詢之陳述，因與於原審
    之證述大致相同，其等警詢陳述並無特別可信之情形，自不
    具證據能力。
  (四)按刑法上侵害財產法益之犯罪，重在持有關係，其行為客體
    並不以他人所有之物為限。凡事實上對物取得管領支配之人
    ，不論其有無合法之權源，為維持現存社會秩序，其持有仍
    受刑法之保護，得為財產犯罪之行為客體，若因他人之犯罪
    行為，致其對物之管領支配受有侵害，自不失為該犯罪之直
    接被害人，依法得為告訴。本件ZB-1912 號小客車雖為告訴
    人甲○○之妻趙珠所有，有高雄市監理處94年3 月23日高
    市監密二字第0940006058號函檢附之車籍資料1 份在卷可憑
    （見原審卷第72至76頁），惟該小客車係由告訴人甲○○管
    領使用中，且告訴人甲○○於警詢中表示要提出告訴等語，
    係指提出殺人未遂及毀損之告訴等情，此業據告訴人甲○○
    於原審證述明確（見原審訴緝卷第91頁）。是告訴人甲○○
    以其為毀損罪之直接被害人提出本件告訴，自屬合法。
二、認定犯罪事實所憑證據及理由─
  (一)訊據被告固坦承於上開時地搭乘藍國富所駕駛D9-0799 號小
    客車，並因超車糾紛與告訴人甲○○發生爭執，惟矢口否認
    有毀損、殺人未遂等犯行，辯稱：「伊只有一開始因甲○○
    推伊，伊才推回去，伊並沒有砸毀小客車前擋風玻璃，也未
    拿鋁棒毆打甲○○」云云。
  (二)經查：
  1.上開因超車糾紛，致生毀損上開ZB-1912 號小客車前擋風玻
    璃之事實，業據證人即告訴人甲○○於偵訊、原審、本院分
    別指（證）稱：「當時有輛車子從伊後面超車過來，伊感覺
    車子有被撞，伊就停在路邊查看車子，而超伊車的人也停下
    來，伊責問他們為何這樣超車，他們二人就從車內行李廂拿
    出鋁棒朝伊過來，伊就先逃跑，他們將伊車子打壞，伊又回
    來看車子」、「當時伊駕駛小客車，由大寮往林園方向行駛
    ，行經大寮鄉○○○路『全國加油站』附近，後面有一部車
    輛從伊左側行駛到對向車道超車，超車時，伊覺得車輛車頭
    有被超車擦撞，伊即靠右行駛外側車道，並且停車檢查，然
    後看見超車車輛，亦停車並且倒車回來，回到伊前方，乙○
    ○與藍國富下車，伊責問乙○○、藍國富為何如此超車，乙
    ○○與藍國富其中一人打開後行李廂，另一人取出鋁棒，並
    作勢要打人，伊即往後面逃，該未持鋁棒之人及持鋁棒之人
    則先後在伊後面追趕，他們沒有追到伊，持鋁棒的人就先打
    破伊小客車前擋風玻璃」、「停車後，二車距離約10公尺，
    伊和乙○○、藍國富在二車之間理論，之後藍國富回車子拿
    鋁棒出來，伊就跑，乙○○有追趕伊，在藍國富還沒有打伊
    之前，乙○○與藍國富都有追趕伊，伊跑在前面，乙○○第
    二、藍國富在後，追到伊車子處，藍國富就拿鋁棒砸伊車子
    」等語在卷（見89偵18385 號卷第15、16頁，原審訴字卷第
    95頁、訴緝卷第90頁，本院卷第46、47頁）；且被告於偵訊
    、原審亦供稱：「當日是藍國富開車，伊等要超車，而一個
    （指甲○○）不讓伊等超車，伊先下車與甲○○發生爭執、
    推打」、「甲○○先跑開，藍國富追不到甲○○，就持鋁棒
    打甲○○的車子，甲○○又跑回自己的車子」等語（見89偵
    18385 號卷第16頁，見原審訴緝卷第99頁）；又上開ZB-191
    2 號自用小客車前擋風玻璃遭毀損一節，亦有車損相片1 幀
    在卷可憑（見警卷第28頁）。是被告與藍國富既因超車糾紛
    與告訴人甲○○發生爭執在先，後並與持鋁棒之藍國富追打
    甲○○，而於尚未追及之際，為求洩忿，由藍國富持鋁棒砸
    毀上開ZB-1912 號小客車前擋風玻璃，該毀損行為雖非被告
    親自下手實施，仍應係在被告與藍國富犯意聯絡範圍之內。
    至於被告否認於藍國富為毀損行為前，有追趕告訴人甲○○
    云云（見原審訴緝卷第99頁），然被告其後仍有毆擊告訴人
    甲○○之行為（詳如後述），被告此部分辯解，自不足採信
    。
  2.上開ZB-1912 號小客車前擋風玻璃遭藍國富砸毀後，甲○○
    返回前往查看，又遭被告與持鋁棒之藍國富追趕，於遭追及
    後，並先遭被告徒手毆打，再遭藍國富及被告先後持鋁棒毆
    打等情，業據證人即告訴人甲○○於偵查、原審、本院分別
    指（證）稱：「等伊回來查看車子時，他們就以鋁棒朝伊頭
    部、手等打過來，造成伊左右手、左右腿、肋骨斷4 根」、
    「伊先被乙○○追到並抓住，乙○○先用拳頭打伊，藍國富
    接著拿鋁棒趕到，並拿鋁棒往伊頭部打，伊用左手去擋，伊
    左手被打斷，藍國富仍然繼續打伊左臉，打了幾下，伊因而
    昏倒」、「乙○○追到伊將伊攔住，先用拳頭打伊頭部與身
    體，後來藍國富到達就直接針對伊臉部攻擊，伊有要逃走，
    但乙○○有擋住伊」等語在卷（見89偵18385 號卷第15頁，
    原審訴字卷第95、96頁，原審訴緝卷第90、92、94頁，本院
    卷第47頁）；核與證人陳玫蒨於原審證稱：「當時伊騎機車
    在被告與被毆打的人車後，伊看見被告那輛車超車將告訴人
    的車子攔下來，雙方下車，感覺他們要打架的樣子，伊就到
    附近的忠義派出所報案，回到現場時，伊看見告訴人已經倒
    地，被告二人還在毆打告訴人」等語，證人即「全國加油站
    」員工黃嘉佑於原審證稱：「伊當時距離被告與告訴人約20
    公尺的加油站內工作，伊聽見甲○○叫聲，看到一個身材較
    高壯之人（指藍國富）持鋁棒在追打甲○○，後來甲○○與
    藍國富互搶鋁棒，甲○○搶不過又跑了幾步，又被高壯之人
    追到，並被高壯之人從後面持鋁棒毆打，甲○○因而倒地，
    甲○○倒地後，高壯之人仍繼續打了一陣子之後，將鋁棒丟
    在地上，之後，另一身材較為矮瘦之人（指乙○○）又將鋁
    棒撿起，本來是要往車子走，但走幾步後，又回頭朝倒地的
    甲○○打，第一下是從頭部打下去，接著就往腹部、手、腳
    部毆打；陳玫蒨所看到的是高壯之人持鋁棒打完後，矮瘦之
    人繼續撿起鋁棒毆打的情形」等語相符（見原審訴字卷第48
    、49頁），而被告亦坦承藍國富較其高、壯等語（見原審訴
    字卷第50頁）；且共犯藍國富亦於警詢、偵訊分別陳稱：「
    伊、乙○○從後車廂拿出鋁棒，怕對方人多，就出手毆打甲
    ○○」、「當時伊與乙○○都有打甲○○，是伊先拿鋁棒打
    甲○○」等語在卷（見警卷第2 頁，89偵18385 號卷第23頁
    ）。是足認被告確有於追及告訴人甲○○後，先徒手毆打告
    訴人甲○○，其後並於藍國富持鋁棒毆打告訴人甲○○後，
    再接續持鋁棒毆打告訴人甲○○。至於共犯藍國富於警詢、
    偵訊所供，與證人陳玫蒨、黃嘉佑上開證述不符之處，及證
    人黃嘉佑未證述被告有徒手毆打告訴人甲○○之行為等節，
    或為藍國富避重就輕之詞，或因黃嘉佑非為實際遭毆打之人
    ，致未能如告訴人甲○○記憶清晰所致，此均不足為被告有
    利之認定。
  3.按刑法上殺人與傷害罪之區別，應以加害人有無殺意為斷，
    以戕害他人生命之故意，著手於刺殺之實行而未發生死亡之
    結果，為殺人未遂；倘無使人喪失生命之故意，僅在使其身
    體、健康受到傷害，則為傷害罪，二罪皆發生傷害之結果，
    祗其主觀犯意及身體傷害程度不同而已。被害人所受傷害之
    程度及部位，固不能據為認定有無殺人犯意之唯一標準，但
    被害人所受傷害之程度、部位，及加害人之下手情形如何，
    於審究犯意方面，仍不失為重要參考（最高法院20年非字第
    104 號判例、87年度臺上字第4494號判決要旨參考）。又按
    殺人未遂與傷害之區別，應以實施加害時，有無殺意為斷，
    不能因與被害人無深仇大恨，即認無殺人之故意；被害人所
    受之傷害程度，雖不能據為認定有無殺意之唯一標準，但加
    害人之下手情形如何，於審究犯意方面，仍不失為重要參考
    資料；至其殺意之有無，雖不以兇器之種類及傷痕之多少等
    ，為絕對之認定標準，但加害人下手之部位、用力之程度，
    仍非不可藉為判斷有無殺意之心證依據（最高法院74年度臺
    上字第6585號、84年度臺上字第3179號、87年度臺上字第31
    23號判決要旨參照）。本院參酌被告與藍國富持以毆打告訴
    人甲○○之鋁棒，為鋁製材質，質地堅硬，長度約85公分，
    有勘驗筆錄在卷可按（見原審訴緝卷第101）， 持之以攻擊
    他人頭部、腹部等人體重要部位，足生死亡之結果；且告訴
    人甲○○受有頭部外傷、臉部裂傷、下頷骨骨折、左胸挫傷
    併第七至十共4 根肋骨骨折、腹部挫傷併脾臟血腫、左手尺
    骨骨折、右手第三掌骨骨折、右足脛骨及腓骨骨折、左足脛
    股骨折等傷害，於送醫急救時，雖意識清楚，惟因身上有多
    處外傷，傷勢嚴重有危及生命之虞等情，此有聖若瑟醫院89
    年7 月1 日（89）聖傷醫字第0054號驗傷診斷書1 份、90年
    2 月7 日高縣聖醫（89）字第010 號函附病歷表1 份在卷可
    稽（見警卷第24、25頁，原審訴字卷第26頁至第43頁）。應
    認被告與藍國富上開持鋁棒毆擊告訴人甲○○之行為，確有
    致告訴人甲○○於死之殺人故意甚明。
  4.此外，復有鋁棒1 支扣案可資佐證。
  (三)綜上所述，被告上開辯解，均為事後圖卸刑責之詞，不足採
    信。本件事證已明，被告犯行洵堪認定。
三、論罪及科刑之理由─
  (一)核被告所為，係犯刑法第354 條毀損罪及刑法第271 條第2
    項、第1 項殺人未遂罪。被告與藍國富間，就上開犯行有犯
    意聯絡及行為分擔，為共同正犯。被告所犯上開2 罪，犯意
    各別，罪名亦殊，應分論併罰。被告已著手於殺人行為之實
    施，未生死亡之結果，其行為尚屬未遂，依刑法第26條前段
    規定減輕其刑。
  (二)原判決認被告罪證明確，因而依刑法第28條（原決此部分漏
    載，應予補正）、第271 條第2 項、第1 項、第354 條、第
    26條前段、第51條第5 款、第38條第1 項第2 款，罰金罰鍰
    提高標準條例第1 條前段規定，並審酌被告曾有違反槍砲彈
    藥刀械管制條例、妨害兵役治罪條例等前科，有臺灣高等法
    院被告前案紀錄表卷可考，顯見其素行不佳，況與告訴人甲
    ○○並無深仇大恨，僅因與告訴人甲○○發生超車糾紛，而
    對告訴人甲○○心生不滿，即持鋁棒對告訴人甲○○施暴，
    手段兇狠暴戾，致告訴人甲○○受有致命危險之傷情，惡性
    非輕，犯罪後猶飾詞卸責，迄今仍未與告訴人甲○○達成和
    解等一切情狀，各量處有期徒刑7 年、3 月，並定其應執行
    刑為有期徒刑7 年2 月。復說明扣案鋁棒1 支係共犯藍國富
    所有，業據藍國富於警詢陳述明確，且係供被告與藍國富共
    犯本件之罪所用之物，依刑法第38條第1 項第2 款規定併予
    宣告沒收。原判決認事用法及量刑，經核尚無不當。被告以
    原判決量刑過重為由，提起上訴，為無理由，應予駁回。至
    於檢察官以被告如與告訴人甲○○有達成和解，請求量處被
    告有期徒刑6 年，惟被告迄未與告訴人甲○○達成和解，檢
    察官此部分請求，自無審酌之必要。
四、適用之法律：刑事訴訟法第368 條。
本案經檢察官姜麗儒到庭執行職務。
中　　華　　民　　國　　94　　年　　9 　　月　　16　　日
　　　　　　　　　刑事第七庭    審判長法　官  莊飛宗
                                      法　官  黃三友
                                      法　官  曾逸誠
以上正本證明與原本無異。
如不服本判決（殺人未遂部分）應於收受本判決後10日內向本院
提出上訴書狀，其未敘述上訴理由者，並得於提起上訴後10日內
向本院補提理由書狀（均須按他造當事人之人數附繕本）「切勿
逕送上級法院」。
毀損部分不得上訴。
中　　華　　民　　國　　94　　年　　9 　　月　　16　　日
                                      書記官  郭蘭蕙
附錄法條：
刑法第271 條：
殺人者，處死刑、無期徒刑或10年以上有期徒刑。
前項之未遂犯罰之。
預備犯第1 項之罪者，處2 年以下有期徒刑。
刑法第354 條：
毀棄、損壞前2 條以外之他人之物或致令不堪用，足以生損害於
公眾或他人者，處2 年以下有期徒刑、拘役或500 元以下罰金。
